臺中高等行政法院裁定
110年度訴字第351號
原      告  許英善                                 
被      告  臺中市大肚區公所

代  表  人  白峨嵋              
訴訟代理人  賴揚名律師
            羅永安律師
上列當事人間耕地三七五租約事件，原告不服臺中市政府中華民
國110年10月13日府授法訴字第1100214729號訴願決定，提起行
政訴訟，本院裁定如下：
　　主  文
一、原告之訴駁回。
二、訴訟費用由原告負擔。
　　理  由
壹、程序方面：
　　按行政訴訟法第111條第1項規定：「訴狀送達後，原告不得
    將原訴變更或追加他訴。但經被告同意或行政法院認為適當
    者，不在此限。」原告許英善起訴時狀載訴之聲明原為：「
    1.請求撤銷案號1100605之訴願決定。2.請求撤銷(再審)案
    號1100822之決定。3.依法撤銷該原處分機關（違法）之行
    政處分、即不是且沒有之三七五租約(肚社字第九一號，下
    稱系爭租約)而法律關係不存在，請求撤銷。4.請求土地標
    的之損害賠償，溯及既往本息返還，及其他財產給付。」(
    見本院卷頁47)，嗣於民國111年4月7日，原告又提出準備程
    序狀㈡再續補充狀，變更聲明為：「1.撤銷訴願決定案號110
    0605號。2.被告（皆無行政處分之依據）請求撤銷。3.110
    年6月8日之函文肚社農字第1100010159號（下稱110年6月8
    日函）請求撤銷。4.依原告於111年3月18日準備程序狀及11
    1年3月27日的補敘狀及111年4月6日的再續補充狀（下稱系
    爭狀紙）為主旨審理。5.依原告於110年3月5日的（申訴書
    ）請求撤銷對系爭租約法律關係不存在為本案訴訟之案由主
    體。6.原告訴訟標的之損害請求被告損害賠償新臺幣（下同
    ）1,500萬元，既往追溯本息返還。」(見本院卷第421至423
    頁)，因其訴之聲明仍不明確，經本院於111年4月28日準備
    程序中闡明，原告訴之聲明為：「1.撤銷訴願決定案號1100
    605號。2.請求撤銷臺中市○○區○○段1164、1165、1166等3筆
    地號土地（下稱系爭土地）系爭租約不存在。3.請求撤銷臺
    中市大肚區公所110年6月8日函。4.請求法院依系爭狀紙為
    審理。5.請求撤銷臺中市大肚區公所110年6月1日及6月8日
    的函文。6.原告向被告請求損害賠償1,500萬元及利息。」(
    見本院卷第444至447頁)，本院基於尊重當事人之自主權，
    茲依照原告上揭於準備程序中所確定之聲明審理之。
貳、實體方面：
一、爭訟概要：
　　緣原告為系爭土地共有人之一，前與訴外人即承租人李裕男
    訂有系爭租約。嗣系爭租約到期，被告臺中市○○區公所即以
    110年6月1日以肚區農字第1100009688號函（下稱6月1日函
    ）准李裕男續租之申請（租期自110年1月1日起至115年12月
    31日止），原告於110年6月3日以特別聲明書主張其與李裕
    男間之系爭租約不存在，被告則以110年6月8日函復以：「
    因承租人李裕男申請續訂租約而台端未申請收回自耕，遂依
    耕地三七五減租條例第20條及第5條規定並經臺中市政府地
    政局110年5月24日中市地權一字第1100020388號同意續訂租
    約，自民國110年1月1日起至115年12月31日止，續訂租約6
    年」等語，原告對110年6月8日函不服，提起訴願，經臺中
    市政府於110年10月13日以府授法訴字第1100214729號訴願
    決定不受理（下稱110年10月13日訴願決定），原告復提起
    訴願再審，經臺中市政府於110年11月30日以府授法訴字第1
    100295137號訴願決定再審不受理（下稱110年11月30日訴願
    決定）。原告仍未甘服，遂提起本件訴訟。
二、原告起訴主張及聲明：
　㈠原告不服訴願委員會案號1100605之訴願決定書及案號110082
    2之再審訴願決定書之決定。原告併認被告於110年6月8日作
    成虛假之行政處分，及被告於110年1月1日起至2月17日止，
    公告期間計48天，原告應向被告提出申請續訂租約或申請收
    回自耕之行政處分，皆傷害原告訴願權益，被告更又嚴重誤
    導訴願委員會，嚴重侵害其權益，悖離論理法則及經驗法則
    。原處分機關大肚區公所並無真正之行政處分時、日、事實
    及理由，請鈞院明審。
　㈡系爭土地面積共約2,043平方公尺，於84年間突然被強行登記
    為三七五耕地租約，一路以來被告藉違法不實造假之行政處
    分，嚴重侵害原告土地財產安全之權益，原告懇請鈞院明鑑
    ，還民公道等語。
　㈢聲明：
　 1.撤銷訴願決定案號1100605號。
　 2.請求撤銷系爭租約不存在。
　 3.請求撤銷被告110年6月8日函。
　 4.請求法院依系爭狀紙為審理。
　 5.請求撤銷被告110年6月1日及6月8日的函文。
　 6.原告向被告請求損害賠償1,500萬元及利息。　　　　
三、被告答辯及聲明：
　㈠按耕地三七五減租條例第6條第1項後段規定：「耕地租約之
    訂立、變更、終止、或換訂，應由出租人會同承租人申請登
    記。」該登記係為保護佃農及謀舉證上便利而設，非謂凡租
    約之訂立、變更、終止或換訂，須經登記始能生效（最高法
    院51年台上字第2629號判例參照）。查原告與李裕男間就系
    爭租約，既經民事確定判決認定存在，則被告以保護佃農及
    謀舉證上便利之本旨，依民事確定判決意旨辦理，核無不合
    。被告於前次耕地三七五租約租期登記屆滿後，無其他終止
    或無效事由下，就系爭土地之租約核定自110年1月1日起至1
    15年12月31日止，續訂租約6年，合於保護佃農及謀舉證上
    便利原則，且前次耕地租約登記迄今仍合法存在未被撤銷，
    被告核定續訂租約6年之處分係延續之前，並無不合，其核
    定行政處分自屬有效。
　㈡聲明：駁回原告之訴。
四、爭點：　　
　㈠原告訴請撤銷告110年6月1日函、110年6月8日函暨臺中市政
    府110年10月13日訴願決定，是否合法？
　㈡原告訴請撤銷系爭租約不存在，是否合法？
　㈢原告請求依系爭狀紙為審理，是否合法？
　㈣原告訴請損害賠償1,500萬元及利息，是否合法？
五、本院之判斷：
　㈠如爭訟概要所述之事實，有被告110年6月1日函、110年6月8
    日函、臺中市政府110年10月13日訴願決定書、110年11月30
    日訴願決定書各1份在卷可查（見本院卷第191至201、205、
    215至218頁）。
　㈡原告訴請撤銷被告110年6月1日函、110年6月8日函暨臺中市
    政府110年10月13日訴願決定，並非合法：
　 1.按提起撤銷訴訟，除法律別有規定外，以踐行訴願前置程
     序為前提；未經過合法訴願程序，遽行提起行政訴訟，並
     不合法（行政訴訟法第4條第1項規定參照）。查本件原告
     係對被告110年6月8日肚區農字第1100010159號函提起訴願
     ，此有原告之訴願申請書1份可參（見本院卷第207至211頁
     ），可知原告對被告110年6月1日函並未提起訴願，參照上
     開說明，其對被告110年6月1日函提起訴訟，自非合法。
　 2.查被告110年6月1日函之意旨，係以原告未申請收回系爭地
     ，而李裕男已依規定申請續租，依耕地三七五減租條例第5
     、20條規定，准予李裕男自110年1月1日起至115年12月31
     日止續訂租約6年，而被告110年6月8日函則係對原告所提
     之特別聲明書（其內容略謂：確認三七五租約與原告法律
     關係不存在等語，見本院卷第203頁），重申110年6月1日
     函之意旨，按所謂行政處分，依訴願法第3條第1項及行政
     程序法第92條第1項之規定，係指行政機關就公法上具體事
     件所為之決定或其他公權力措施而對外直接發生法律效果
     之單方行政行為。又行政機關所為單純的事實之敘述或理
     由之說明，並非對人民之請求有所准駁，既不因該項敘述
     或說明而生何法律上之效果，自非行政處分（最高行政法
     院110年度抗字第5號裁定意旨參照），依此，被告110年6
     月8日函即非行政處分，原告以之為程序標的提起撤銷訴訟
     ，自非合法，臺中市政府110年10月13日訴願決定為不受理
     ，亦無不合。
　 3.綜上所述，原告訴請撤銷被告110年6月1日函、110年6月8
     日函暨臺中市政府110年10月13日訴願決定，均屬不備起訴
     要件，且不能補正，應依行政訴訟法第107條第1項第10款
     規定，予以裁定駁回。
　㈢原告訴請撤銷系爭租約不存在，並非合法：
　　原告上揭訴求，經本院闡明後，原告表示係以行政訴訟法第
    4條為依據（即撤銷訴訟，見本院卷第444、445頁），依上
    揭條文規定來看，撤銷訴訟自以「行政處分」為程序標的，
    而系爭租約無非李裕男與原告就系爭土地使用收益所為之約
    定，並非行政處分，原告以之為程序標的訴請撤銷，自非合
    法，且不能補正，應依行政訴訟法第107條第1項第10款規定
    ，予以裁定駁回。
　㈣原告請求依上揭3份狀紙為審理，並非合法：　 
　　按行政訴訟法第105條第1項第2款規定：「起訴，應以訴狀
    表明下列各款事項，提出於行政法院為之：……二、起訴之聲
    明。」而所謂「起訴之聲明」，即法院應受判決事項之聲明
    ，蓋原告起訴之目的，在求法院依其訴之聲明而為判決，法
    院亦僅得在原告訴之聲明範圍內裁判之，又行政訴訟法規範
    之訴訟類型有撤銷訴訟（第4條）、課予義務訴訟（第5條）
    、確認訴訟（第6條）、給付訴訟（第8條）、公益訴訟（第
    9條）、選舉罷免訴訟（第10條），並無「請求法院依特定
    主張為審理」之訴訟類型，從而，原告上揭聲明，核非行政
    訴訟法上之「起訴之聲明」，其起訴自非合法，且不能補正
    ，應依行政訴訟法第107條第1項第10款規定，予以裁定駁回
    。
　㈤原告訴請損害賠償1,500萬元及利息，並非合法：
　 1.按行政訴訟法第7條規定：「提起行政訴訟，得於同一程序
     中，合併請求損害賠償或其他財產上給付。」最高行政法
     院98年6月份第1次庭長法官聯席會議㈡決議略以：行政訴訟
     法第7條規定「提起行政訴訟，得於同一程序中，『合併請
     求』損害賠償或其他財產上給付。」並未明定「合併提起訴
     訟」，故其文義上並不僅限於客觀訴之合併之情形，……是
     行政訴訟法第7條規定所謂「合併請求」損害賠償或其他財
     產上給付，其訴訟法上之意義，依行政訴訟法與國家賠償
     法之規範體系而言，不宜限制解釋為客觀訴之合併，而應
     包含當事人於提起行政訴訟時，就同一原因事實請求之國
     家賠償事件，得適用行政訴訟程序「附帶」提起損害賠償
     或其他財產上給付訴訟，行政法院並於此情形取得國家賠
     償訴訟審判權之意，以符合立法意旨及立法理由，復可與
     國家賠償法第11條但書規定：「但已依行政訴訟法規定，『
     附帶』請求損害賠償者，就同一原因事實，不得更行起訴。
     」配合適用。是當事人主張因行政機關之違法行政行為受
     有損害，循序向行政法院提起行政訴訟，並依行政訴訟法
     第7條規定於同一程序中，合併依國家賠償法規定請求損害
     賠償者，因行政法院就國家賠償部分，自當事人依法「附
     帶」提起國家賠償時起取得審判權，而案件經行政法院審
     理後，如認行政訴訟部分因有行政訴訟法第107條第1項第2
     款至第10款情形而不合法者，此時行政訴訟既經裁定駁回
     ，其依國家賠償法附帶提起國家賠償之訴部分，屬附帶請
     求之性質，非可單獨提起之行政訴訟，因而失所依附，自
     得一併裁定駁回。
　 2.本件原告訴請撤銷被告110年6月1日函、110年6月8日函暨
     臺中市政府110年10月13日訴願決定及系爭租約，並請求依
     系爭狀紙審理等訴，均非合法，已如上述，依上揭說明，
     原告訴請損害賠償1,500萬元及利息，因而失所依附，於法
     不合，應予一併裁定駁回。
　㈥至於原告聲請傳喚證人謝鴻恩、陳滿部分，其主張之待證事
    實無非原告所主張系爭租約為虛偽乙事，然本件原告所提之
    訴均非合法，無從進入實體審理，原告聲請傳喚證人即無必
    要。又本件裁定基礎已經明確，兩造其餘攻擊防禦方法及訴
    訟資料經本院斟酌後，核與裁定結果不生影響，無一一論述
    的必要，併此敘明。
六、結論：原告之訴不合法，應予駁回。
中　　華　　民　　國　　111　 年　　6　 月　 16    日
                  臺中高等行政法院第三庭
                        審判長法  官　陳  文  燦
                              法  官　楊  嵎  琇
                              法  官　張  鶴  齡　
　　　　　　　　　　　　　　　                        
以上正本證明與原本無異。
如不服本裁定，應於裁定送達後10日內以書狀敘明理由，經本院
向最高行政法院提出抗告（須按對造人數附具繕本）。
中　　華　　民　　國　　111　 年　　6　 月    16   日
           　　　　　　　  　 書記官　黃  靜  華